臺灣臺中地方法院刑事裁定　　　　　　100年度自緝字第285號
自　訴　人　賴春成
被　　　告　林月紅
上列被告因詐欺案件，經自訴人提起自訴，本院裁定如下：
    主    文
自訴駁回。
    理    由
一、自訴意旨略以：自訴人賴春成於臺中市○○路478 號經營汽
    車修配廠，於民國86年初王銀象（業經本院判決無罪確定）
    至該修配廠修車而與自訴人結識，並獲知王銀象在臺中市○
    區○○路310巷10號經營模具工廠，孰知王銀象於86年3月間
    出示1張由被告林月紅所開出，面額新臺幣12萬5千元，付款
    人為臺中市第十一信用合作社之支票（下稱系爭支票），並
    向自訴人佯稱：伊工廠接獲一筆訂單，利潤相當高，想以該
    張支票換取現金云云，使自訴人陷於錯誤而交付等額現金予
    王銀象，隔月王銀象藉口資金訂料不足，勉強自訴人加入其
    招募會款3 萬元之互助會，孰料自訴人幫助王銀象取回之支
    票屆期提示即遭退票，被告林月紅、王銀象乃以工廠尚在經
    營為由再三拖延還款，86年底王銀象又持第一商銀支票1 張
    騙取自訴人現金，屆期仍遭退票，然王銀象未知反省，卻於
    87年底假借自訴人名義標得會款53萬元，經自訴人查知後，
    王銀象竟買得支票乙張假裝誠意還款，並開立自己之支票騙
    取現金，且協議以王銀象當時之座車為擔保品，顯見被告聯
    合詐欺之行徑，王銀象在無藉口拖延之情況下，亦於87年底
    結束工廠搬離原住址，因認被告林月紅共同涉犯刑法第339
    條第1項之詐欺取財罪嫌。
二、按憲法第16條規定人民有訴訟之權，乃屬人民在司法上之受
    益權，包括人民得依法定程序提起及實施訴訟之制度性保障
    ，人民已依法取得之訴訟權，即屬合法正當之信賴利益，不
    得因嗣後法律之修正而予剝奪。而自訴行為是否合法，係以
    提起時之法律規定為準，其提起時為法所准許者，即屬合法
    之自訴，亦不因嗣後法律對自訴權之行使更有所限制而受影
    響，此依刑事訴訟法施行法第7條之3後段所定「修正刑事訴
    訟法施行前已依法定程序進行之訴訟程序，其效力不受影響
    」之舊程序從舊法原則予以解釋，可得相同之結論。經查，
    本件自訴係於88年4 月15日提起，此有卷附自訴狀所蓋本院
    收狀戳1 枚可稽，而依當時刑事訴訟法之規定，並未強制律
    師代理，故自訴人於提起本件自訴時雖未委任律師為代理人
    ，其自訴仍屬合法，本院無庸依92年2月6日修正公布、同年
    9月1日施行之刑事訴訟法第329條第2項、第37條第2 項之規
    定，以裁定命自訴人委任律師為自訴代理人，且本件於該法
    修正實施後之自訴行為，仍可由自訴人本人行之，合先敘明
    。
三、按法院或受命法官，得於第一次審判期日前，訊問自訴人、
    被告及調查證據，於發見案件係民事或利用自訴程序恫嚇被
    告者，得曉諭自訴人撤回自訴；又訊問及調查結果，如認為
    案件有第252條、第253條、第254 條之情形者，得以裁定駁
    回自訴，刑事訴訟法第326條第1項、第3 項前段分別定有明
    文。又犯罪事實應依證據認定之，無證據不得認定犯罪事實
    ，刑事訴訟法第154條第2項定有明文；且認定不利於被告之
    事實，須依積極證據，苟積極證據不足為不利於被告事實之
    認定時，即應為有利於被告之認定，更不必有何有利之證據
    （最高法院30年上字第816號判例參照）。次按刑法第339條
    第1 項詐欺罪之成立，以意圖為自己或第三人不法所有，以
    詐術使人將本人或第三人之物交付為要件；所謂以詐術使人
    交付，必須被詐欺人因其詐術而陷於錯誤，若其使用方法，
    不能認為詐術，亦不致使人陷於錯誤，即不構成該罪（最高
    法院46年台上字第260 號判例參照）。再債務不履行之態樣
    繁多，有因當事人間存有抗辯事由而不履行者，有因債務人
    事後財務惡化致一時不能履行者，甚且有債務人惡意之不履
    行者，然其是否構成刑法之詐欺取財罪，非可一概而論，端
    視債務人於取得款項之初，是否有為自己或第三人不法所有
    之意圖，及其所使用之方法是否為詐術，並因而使人陷於錯
    誤，非謂一有不履行之情形，即應論以詐欺罪責。
四、訊據被告堅詞否認有何前開共同詐欺取財之犯行，辯稱：當
    時是因為伊與王銀象的太太「陳秀娥」是好友，所以伊才將
    系爭支票借給王銀象，王銀象與自訴人間的事情伊都不清楚
    ，伊不認識自訴人也沒有欠自訴人錢等語。而自訴人認被告
    共同涉犯詐欺取財罪嫌，無非係以被告為系爭支票之發票人
    ，而系爭支票屆期提示不獲兌現，並提出支票及退票理由單
    各1紙為依據。惟查，自訴人持有之系爭支票係被告借予王
    銀象使用之情，業據被告於本院100 年10月21日準備程序時
    供述明確，核與同案被告王銀象於本院91年11月19日審理時
    供稱：林月紅是伊的朋友，該張12萬5 千元的支票是伊向她
    借的，伊跟林月紅借票時間應該是在86年3 月間，借票時伊
    有查詢她的信用，有退補的紀錄，但還沒有拒絕往來等語相
    符（見91年度自緝字第599 號卷第21頁），足徵被告上開所
    辯非虛。且自訴人於本院準備程序時亦到庭陳稱：伊會對被
    告提出自訴，是因為王銀象持被告的支票向伊借款，但嗣後
    跳票，被告與王銀象間的關係伊也不清楚，當時是王銀象拿
    開立完成的支票給伊，伊今天是第一次看到被告等語明確（
    見本院卷第49頁），而被告亦供稱伊並不認識自訴人，則自
    訴意旨所指稱：系爭支票屆期提示遭退票後，被告、王銀象
    乃以工廠尚在經營為由向自訴人再三拖延還款云云，顯與事
    實不符，而難採信。從而本件實際持票向自訴人借款者，係
    同案被告王銀象，被告僅係票主身分，已難認被告有何對自
    訴人施以詐術，使自訴人陷於錯誤而交付款項之行為，而自
    訴人復無法舉證證明被告與王銀象間有何共同詐欺取財之犯
    意聯絡及行為分擔，自難認被告有何與王銀象共同詐欺自訴
    人之犯行。另再究自訴人對被告提起本件自訴之原因，實係
    因提示系爭票據後，發現票據已遭拒絕往來，且同案被告王
    銀象遲未返還借款金額，遍尋無著使然，此亦據自訴人於本
    院準備程序中陳稱：伊想透過自訴的方式讓被告出面解決票
    據債務的問題，因為當時支票提示後，發現票據已遭拒絕往
    來，所以伊才會對被告提出自訴等語明確（見本院卷第49頁
    背面），顯見自訴人自訴之最終目的係在藉由刑事訴訟程序
    迫使被告早日出面將票據債務清償甚明。再參之自訴人於本
    院準備程序時，亦表示因現在都不住在臺灣，也事隔很久，
    不再追究，要撤回自訴，並有撤回自訴聲請狀附卷可稽（本
    院卷第51頁），益徵本件純屬票據債務所生之民事糾紛，尚
    與刑法上詐欺罪之構成要件有間。此外，本院復查無其他積
    極證據足資證明被告有何與王銀象共同詐欺取財之犯行，被
    告犯罪嫌疑顯有未足，而有刑事訴訟法第252 條第10款之情
    形，揆諸前揭說明，本件自訴應予裁定駁回。
五、依刑事訴訟法第326條第3 項、第252條第10款，裁定如主文
    。
中    華    民    國    100    年    11    月    1    日
                  刑事第八庭   審判長法  官  許文碩
                                     法  官  黃佳琪
                                     法  官  林慧英
上正本證明與原本無異。
如不服本裁定，應於送達後5日內，向本院提出抗告狀。
                                     書記官  陳玲誼
中    華    民    國    100    年    11    月    1    日